# 请教陈版主收入确认相关问题

提问人：sj2 时间：2016-02-26 10:33:53
我们有个客户是个软件企业，主要业务是给政府部门及银行做技术外包，与客户的结算方式是软件企业提交人员出勤工时表，客户确认后付款。客户确认的方式是在软件企业提供的出勤表上由客户方面的项目负责人个人签名。往年因对方客户付款及时，我们认为辅助证据可以确认收入。本期由于某个大客户自身的原因迟迟未能付款，确认收入的依据就仅有对方客户个人签名确认的出勤表。因这笔收入是否能确认直接影响我们的客户是盈利还是亏损，我们与客户及对方多次沟通，对方确定不能在出勤表或我们的询证函上盖公章，但可以电话或视频对方项目的负责人。陈老师，这种情况下，电话问询记录是否可以作为确认收入的有效证据？ 另外，职务内个人签名是否有效？我们在询证中越来越多碰到这种情况，很多大公司盖章要走流程并且控制很严，轻易不肯盖公章。

回答人：chenyiwei
此问题涉及证据效力问题，请注意咨询律师的法律专业意见。
请注意：如果没有其他有同样效力的支持性证据，被询证者仅在询证函回函上盖公章，则这样的公章是没有证据效力的，因为询证函只是被函证者对审计师函证内容的答复，而询证函不能提供给被审计单位作为诉讼证据，因此事实上无法证明被函证者与被审计单位之间的该项债权债务关系。
另外可以参考《中国注册会计师审计准则问题解答第 2 号——函证》中的以下解答：
五、如果被询证者在回函中包括免责或其他限制条款，这种免责或限制条款是否会影响回函的可靠性？ 答：无论是采用纸质还是电子介质，被询证者的回函中都可能包括免责或其他限制条款。 回函中存在免责或其他限制条款是影响外部函证可靠性的因素之一，但这种限制不一定使回函失去可靠性，注册会计师能否依赖回函信息以及依赖的程度取决于免责或限制条款的性质和实质。
（一）对回函可靠性不产生影响的条款 回函中格式化的免责条款可能并不会影响所确认信息的可靠性，实务中常见的这种免责条款的例子包括： 1 ．"提供的本信息仅出于礼貌，我方没有义务必须提供，我方不因此承担任何明示或暗示的责任、义务和担保"。
2 ．"本回复仅用于审计目的，被询证方、其员工或代理人无任何责任，也不能免除注册会计师做其他询问或执行其他工作的责任"。 其他限制条款如果与所测试的认定无关，也不会导致回函失去可靠性。例如，当注册会计师的审计目标是投资是否存在，并使用函证来获取审计证据时，回函中针对投资价值的免责条款不会影响回函的可靠性。 （二）对回函可靠性产生影响的限制条款一些限制条款可能使注册会计师对回函中所包含信息的完整性、准确性或注册会计师能够信赖其所含信息的程度产生怀疑，实务中常见的此类限制条款的例子包括： 1."本信息是从电子数据库中取得，可能不包括被询证方所拥有的全部信息"； 2 ．"本信息既不保证准确也不保证是最新的，其他方可能会持有不同意见"； 3 ．"接收人不能依赖函证中的信息"。 如果限制条款使注册会计师将回函作为可靠审计证据的程度受到了限制，则注册会计师可能需要执行额外的或替代审计程序。这些程序的性质和范围将取决于财务报表项目的性质、所测试的认定、限制条款的性质和实质，以及通过其他审计程序获取的相关证据等因素。如果注册会计师不能通过替代或额外的审计程序获取充分、适当的审计证据，注册会计师应当按照《中国注册会计师审计准则第 1502 号--在审计报告中发表非无保留意见》的规定，确定其对审计工作和审计意见的影响。 在特殊情况下，如果限制条款产生的影响难以确定，注册会计师可能认为要求被询证者澄清或寻求法律意见是适当的。

提问人：sj2 时间：2016-02-28 10:27:03
谢谢陈老师答复 其他支持收入的证据，有合同、有公司自己的出勤人员及考勤记录，对方客户相关人等签名的工时汇总表。我们纠结的是：除了合同，其他证据均来自公司内部，证明力不足。按合同约定付款结算的工时需是对方客户确认的，那对方客户的相关个人签名是否可以认为客户已认可这个工时？我们想要对方盖章是想要确认对方认可我们的客户确实提供了相应的服务。能不能确认收入呢

回答人：chenyiwei
还是建议获取客户的公司盖章。个人签名在未获得授权的情况下是没有效力的。